【裁判字號】    92,家上,135
【裁判日期】    920924
【裁判案由】    離婚
【裁判全文】
臺灣高等法院民事判決                            九十二年度家上字第一三五號
    上  訴  人  乙○○
    被上訴人    甲○○
右當事人間離婚事件，上訴人對於中華民國九十二年三月二十八日臺灣士林地方法院
九十一年度婚字第五四八號第一審判決提起上訴，並為訴之追加，經本院九十二年九
月十日言詞辯論終結，判決如左：
    主      文
上訴及追加之訴均駁回。
第二審及追加之訴訴訟費用由上訴人負擔。
    事      實
甲、上訴人方面：
  壹、聲明：求為判決
    一、原判決廢棄。
    二、准被上訴人與上訴人離婚。
    三、第一、二審訴訟費用均由上訴人負擔。
  貳、陳述：除與原判決記載相同者，茲引用之外，補稱略以：
    一、兩造結褵十八年，所謂夫妻一方受他方不堪同居之虐待，非以他方出於虐待
        之主觀意思為要件，如果配偶一方之行為有侵害對方人格尊嚴和人身安全，
        且在客觀上超過夫妻通常可以忍受之程度，並危及婚姻關係之維繫，即屬不
        堪同居之虐待。
    二、依民法第一千零五十二條第一項第八款，被上訴人有重大不治之精神疾病，
        上訴人曾帶被上訴人去看病，但被上訴人不肯吃藥，上訴人因工作關係無法
        盯著被上訴人吃藥。而依陽明醫院診斷證明書可證明被上訴人確曾回家有打
        小孩紀錄。
    三、上訴人第一次毆打被上訴人係因被上訴人當時無故打上訴人母親，上訴人才
        毆打被上訴人。至於九十年一月七日新光醫院診斷書，被上訴人受傷部位，
        並非上訴人毆打所致，是被上訴人自己撞倒，被上訴人有時會自己撞牆。因
        為被上訴人有時會亂打小孩，小孩都怕被上訴人。而上訴人目前要扶養三個
        小孩，沒有錢給被上訴人。
乙、被上訴人方面：
  壹、聲明：駁回上訴。
  貳、陳述：除與原判決記載相同者，茲引用之外，補稱略以：
    一、被上訴人有回家要履行同居義務，但上訴人把門鎖著，被上訴人無法進入。
    二、被上訴人到中興醫院檢查過，醫生診斷後認為被上訴人並沒有那麼嚴重的病
        ，被上訴人沒有每天吃藥，但醫生說若有睡不著才吃一顆藥。
    三、被上訴人目前無謀生能力，又沒有固定的地址，被上訴人母親也不讓被上訴
        人搬去同住。
    三、被上訴人沒有趁上訴人不在家時打小孩。
    四、被上訴人不記得上訴人第一次打被上訴人之確切時間，也不記得是什麼原因
        ，只記得當時被上訴人的耳膜被打破，那時兩造最大的小孩已經是國小二、
        三年級。
    理    由
一、上訴人於原審請求依民法第一千零五十二條第一項第三款准兩造離婚，嗣於本審
    中追加依同法第一項第八款及第二項之規定請求，核其請求之基礎事實相同，依
    民事訴訟法第四百四十六條第一項但書、第二百五十五條第一項但書第二款之規
    定，應予准許。
二、上訴人主張：兩造於民國七十四年五月二十四日結婚，初尚和睦，但被上訴人生
    性遊蕩，自八十三年三月間起常棄子女、家庭不顧，離家出走，又於八十七、八
    十八年間經常藉故毆打子女，致子女產生強烈恐懼不安，上訴人已不堪同居之虐
    待，而被上訴人患有重大不治之精神病，兩造之婚姻亦有其他重大事由，難以維
    持等情，爰依民法第一千零五十二條第一項第三款、第八款及第二項之規定，求
    為准兩造離婚之判決。
三、被上訴人則抗辯：因上訴人經常毆打被上訴人，被上訴人才離家，但之後要回家
    ，上訴人卻又將被上訴人趕出去，並更換門鎖不讓被上訴人回家，現在被上訴人
    罹患精神病，上訴人卻提起離婚訴訟，顯然是要遺棄被上訴人等語。
四、上訴人主張兩造七十四年五月二十四日結婚，夫妻關係現仍存續中之事實，業據
    上訴人提出
五、上訴人又主張被上訴人自八十三年三月間起常離家出走，又於八十七、八十八年
    間經常藉故毆打子女，致上訴人受有不堪同居之虐待，且被上訴人患有重大不治
    之精神病，兩造之婚姻亦有其他重大事由，難以維持之事實，固提出受理查尋人
    口案件登記表、台北市立陽明醫院甲種診斷書及兩造之子女曾馨儀、曾建中為證
    ，惟查：
  (一)被上訴人患有慢性精神病，此有士林區公所身心障礙者個案資料卡、身心障礙者
    鑑定表在卷可稽，經函詢財團法人新光吳火獅紀念醫院有關被上訴人之醫療情形
    ，據覆以：「病患甲○○因長期家庭暴力，所有失眠、憂鬱、焦慮等症狀，並多
    次因此而至本院急診求診。病患自八十五年二月十四日至本院求診，斷續門診追
    蹤診療至今，其診斷為憂鬱症，雖鑑定為中度精神障礙，但乃因長期家庭暴力所
    致，應不至於一直無法獨立處理自己事務。平時若無家暴刺激應仍可獨立操持家
    務。」亦有該院九十二年八月十二日（九十二）新醫醫字第八五八號函附之主治
    醫師張尚文回函在卷可稽，足證被上訴人所患之慢性精神病顯尚未達重大不治之
    程度，上訴人主張被上訴人患有重大不治之精神病而有民法第一千零五十二條第
    一項第八款所定之離婚事由云云，並不足採。
  (二)次按「夫於其精神錯亂中，對妻有失當之行為，不得遽謂其妻已受不堪同居之虐
    待。」最高法院著有十三年上字第五六三五號判例可稽。經查，上訴人主張被上
    訴人經常離家出走，且無故毆打子女之事實，業據提出受理查尋人口案件登記表
    影本二紙、兩造之子曾建中於八十九年五月二十六日就醫之診斷書一紙為證，並
    經兩造之子女曾馨儀、曾建中於原審到庭證述屬實，固可認被上訴人確有離家及
    毆打子女之行為。然依財團法人新光吳火獅紀念醫院九十一年十二月十六日（九
    十一）新醫醫字第一二０三號函所載：「病患甲○○自八十五年二月十五日至本
    院初診，當時所見為情緒躁動不穩、易怒及近似昏眩等情形，診斷為精神官能性
    轉化症，八十八年八月二十七日、八十九年五月二十八日、八十九年十月一日、
    八十九年十一月一日、九十年一月七日等並因家暴傷害至本院急診求診等記錄，
    急診所見記錄有急性精神症狀等情形，但自八十五年二月二十八日即未再至精神
    科門診診斷，目前無法判定其確實病情及診治效果，但其精神狀態應與家庭暴力
    互為因果、密切相關。」及該函所附之病歷資料內之八十八年八月二十七日家庭
    暴力事件驗傷診斷書所載，被上訴人曾受有左耳膜破裂、左眼瘀青等傷（見原審
    卷第一○八至一四一頁），傷勢非輕，上訴人亦不否認確曾毆打被上訴人，則被
    上訴人辯稱因受上訴人毆打致罹患精神疾病，應可採信。至被上訴人確患有精神
    分裂症，其主要精神症狀為被害妄想、攻擊父母，並有自傷或傷人行為，亦有馬
    偕醫院於九十一年四月二十四日出具之嚴重病人診斷證明書一件可稽，則被上訴
    人之毆打子女行為，顯係因罹患精神分裂症所致。依前述判例意旨，被上訴人於
    其精神錯亂中，對上訴人或其他家人縱有失當之行為，不得遽謂上訴人已受不堪
    同居之虐待，故上訴人主張其受被上訴人不堪同居之虐待而有民法第一千零五十
    二條第一項第三款所定之離婚事由云云，亦不足採。
  (三)上訴人又主張兩造之婚姻有其他重大事由難以維持云云，惟按民法親屬編於七十
    四年修正後，於第一千零五十二條增列第二項離婚事由之概括規定，准「有前項
    以外之重大事由，難以維持婚姻者，夫妻之一方得請求離婚」，此所謂「難以維
    持婚姻之重大事由」，應以婚姻是否已生破綻而無回復之希望加以判斷之，惟如
    足以構成離婚原因之重大事由，應由夫妻之一方負責者，僅他方得請求離婚，同
    條項但書另設限制，以求公允。查上訴人主張兩造間有難以維持婚姻之重大事由
    存在，無非以被上訴人罹患精神疾病為由，然查被上訴人之精神疾病，與上訴人
    所施之家庭暴力互為因果，已如前述，被上訴人因此所生之被害妄想、攻擊父母
    子女等行為既係因精神疾病所致，而對其病因，上訴人顯有可歸責之事由，況夫
    妻共同生活應以相互照顧，相互協助，始能達到婚姻共同生活之目的，民法第一
    千一百十六條之一亦明定夫妻互負扶養之義務。被上訴人自成家以來，養兒育女
    ，對上訴人不可謂不厚，詎料遭上訴人暴力相向，終至精神官能性轉化症，現仍
    治療中，而治療過程亟需家人親情鼓勵與安慰，身心靈更加需要上訴人體諒照顧
    ，上訴人本應基於夫妻共患難之情義悉心照拂被上訴人，卻拒絕照顧被上訴人，
    進而訴請離婚，只願享受利益，卻不盡義務，實有違婚姻共營生活之本旨。況查
    被上訴人之患病係因上訴人長期家庭暴力所致，兩造間縱有難以維持婚姻之重大
    事由存在，亦係肇因於上訴人長期家庭暴力所致，被上訴人本人難謂有何可歸責
    之處。從而，上訴人主張有民法第一千零五十二條第二項所定難以維持婚姻之重
    大事由，並無可採。
六、綜上所述，上訴人依民法第一千零五十二條第一項第三款、第八款及第二項之規
    定訴請判准兩造離婚，於法俱屬無據，應予駁回。再上訴人之訴既經駁回，則其
    有關子女監護部分之聲明，已失所附麗，併予駁回。原審為上訴人敗訴之判決，
    並無不合。上訴意旨指摘原判決不當，求予廢棄改判，為無理由，應予駁回。
七、據上論結，本件上訴及追加之訴均為無理由，爰判決如主文。
中      華      民      國    九十二    年      九      月    二十四    日
                              民事第三庭
                                  審判長法  官  張  宗  權
                                        法  官  陳  永  昌
                                        法  官  蕭  艿  菁
正本係照原本作成。
如不服本判決，應於收受送達後二十日內向本院提出上訴書狀，其未表明上訴理由者
，應於提出上訴後二十日內向本院補提理由書狀（均須按他造當事人之人數附繕本）
上訴時應提出委任律師或具有律師資格之人之委任狀；委任有律師資格者，另應附具
律師資格證書及釋明委任人與受任人有民事訴訟法第四百六十六條之一第一項但書或
第二項（詳附註）所定關係之釋明文書影本。
中      華      民      國    九十二    年      九      月    二十五    日
                                        書記官  尤  峰  惠
附註：
民事訴訟法第四百六十六條之一（第一項、第二項）：
對於第二審判決上訴，上訴人應委任律師為訴訟代理人。但上訴人或其他法定代理人
具有律師資格者，不在此限。
上訴人之配偶、三親等內之血親、二親等內之姻親，或上訴人為法人、中央或地方機
關時，其所屬專任人員具有律師資格並經法院認為適當者，亦得為第三審訴訟代理人
。


司法院資訊處製作；財團法人民間司法改革基金會備份。
